【裁判字號】    98,上訴,335
【裁判日期】    981228
【裁判案由】    誣告
【裁判全文】
臺灣高等法院花蓮分院刑事判決         98年度上訴字第335號
上  訴  人
即  被  告  甲○○
選任辯護人  魏辰州律師
上列上訴人因誣告案件，不服臺灣花蓮地方法院98年度訴字第24
0號中華民國98年10月28日第一審判決（起訴案號：臺灣花蓮地
方法院檢察署96年度偵字第2101號），提起上訴，本院判決如下
：
    主  文
上訴駁回。
    事  實
一、甲○○於民國96年5月20日上午10時15分許，因與隔鄰發生
    多次噪音糾紛，竟未經同意即進入位在花蓮縣吉安鄉○○○○
    街143巷2弄12號乙○○住處之車庫內，而與乙○○發生口角
    爭執，於受乙○○退去之要求後仍滯留該處，並即以手從乙
    ○○身後勒住乙○○之脖子，強要乙○○與其一同至車庫外
    ，且基於傷害人之身體之故意，以右手徒手揮拳毆打戴有眼
    鏡之乙○○臉部1拳，致乙○○所戴眼鏡毀損並因而受有左
    眼虹膜睫狀體發炎之傷害（甲○○所涉侵入住宅罪、傷害罪
    部分，另由檢察官聲請簡易判決處刑，經臺灣花蓮地方法院
    以96年度花簡字第996號判決確定）。甲○○明知當日係伊
    以右手揮拳毆擊乙○○臉部時，其右手中指因撞擊乙○○所
    戴之眼鏡，致其右手指中指受有撕裂傷，並非乙○○予以反
    擊或與其互毆所致，且乙○○當日亦未與其互毆，未使其受
    有傷害，竟基於意圖使乙○○受刑事處分之犯意，於同日晚
    間8時40分許，前往花蓮縣警察局吉安分局仁里派出所，向
    員警周昭明誣告乙○○於上開時、地動手與其扭打、互毆，
    致其受有右手指中指撕裂傷、胸部挫傷疼痛等傷害，而誣告
    乙○○涉犯傷害罪嫌。
二、案經乙○○訴由花蓮地方法院檢察署檢察官偵查起訴。
    理  由
一、證據能力部分：按被告以外之人於審判外之言詞或書面陳述
    ，除法律有規定者外，不得作為證據。被告以外之人於審判
    外之陳述，雖不符前4條之規定，而經當事人於審判程序同
    意作為證據，法院審酌該言詞陳述或書面陳述作成時之情況
    ，認為適當者，亦得為證據；當事人、代理人或辯護人於法
    院調查證據時，知有第159條第1項不得為證據之情形，而未
    於言詞辯論終結前聲明異議者，視為有前項之同意，刑事訴
    訟法第159條第1項、第159條之5定有明文。本件判決所引用
    之被告以外之人於審判外之言詞或書面陳述，依據前開規定
    ，屬於傳聞證據，惟本案當事人對於上開證據之證據能力，
    迄本案言詞辯論終結前，均未爭執，僅爭執其證明力，且所
    引用之證據亦無證據力明顯過低之情形，揆諸上開規定，上
    揭證據均有證據能力，得採為本案證據。
二、實體部分：
（一）認定上訴人即被告甲○○（下稱被告）犯罪事實所憑證據
      及理由：
  １、財團法人臺灣基督教門諾會醫院（以下簡稱門諾醫院）之
      診斷證明書。此為被告所提，其上記載被告僅受有右手指
      1.5公分撕裂傷，係於96年5月20日11時05分許入該院急診
      ，經診療縫合後，於同日11時20分許離院。參以被告指稱
      伊受傷時間為該日上午10時15分許，且被告於96年5月20
      日20時40分許之警詢筆錄中，亦僅稱其與乙○○扭打時右
      食指第一節與第二節中間有1.5公分撕裂傷（見吉警偵字
      第0960008209號警卷第4頁）等語，並未指稱其另受有其
      他傷害，且上開診斷證明書係其受傷後就醫之最初記錄，
      應足以認定被告當時所受之傷害僅為右手之撕裂傷，其身
      體其他部位並未受有其他傷害之事實。足以證明被告嗣後
      所稱其胸部挫傷疼痛及左眼結膜出血紅腫之傷害，應與乙
      ○○無關，被告就此部分事實之指述，顯有虛偽不實。
  ２、證人即被害人乙○○於警詢、檢察官偵查中之證述。其證
      稱被告於96年5月20日上午10時15分許，與伊在其住宅車
      庫發生口角爭執，伊要求被告退出伊車庫，被告即以手勒
      住伊脖子，並以右手揮拳擊中伊戴眼鏡之左眼，致伊左眼
      受傷，被告隨即經在場之康秀璠及陳渝欣阻止，未再攻擊
      ，且離開該處，伊並未與被告互毆，伊係被毆打，並未毆
      打被告致其受傷，被告事後竟持毆打伊時所受中指傷害等
      之診斷書等誣指伊犯傷害罪，意圖使伊受刑事處分，惟業
      經檢察官為不起訴處分等情。並有所提伊受傷之診斷證明
      書及不起訴處分書影本附卷可稽，且核與上開被告於事發
      後至門諾醫院就醫之診斷證明書記載相符，足以證明被告
      有如事實欄所載之誣告犯行。
  ３、證人康秀璠於警詢時之證述。其證稱當日係被告毆打告訴
      人乙○○，致乙○○受傷，且乙○○受傷前後均未毆打被
      告等情。核與證人乙○○之證述、證人陳渝欣之證詞及卷
      附門諾醫院診斷證明書相符，堪信為實在。亦足以證明告
      訴人並未與被告互毆，係被告虛捏上開受傷之事實，而誣
      告乙○○犯傷害罪。
  ４、證人陳渝欣於原審證述。其於原審證稱當日見到被告與被
      害人乙○○口角爭執，被告受乙○○要求退出車庫後，即
      先動手，勒住乙○○脖子，乙○○要掙脫有用手肘頂被告
      ，被告手上的傷則係因為被乙○○之眼鏡割傷等語。亦核
      與上開證人乙○○、康秀璠證稱被告所受右手指之傷害係
      毆打乙○○時造成，並非乙○○與之互毆所致甚為明確。
      並核與上揭門諾醫院診斷證明書之記載相符，堪以認定當
      日乙○○並未與被告互毆造成被告右手指受傷之事實，足
      證被告確有虛構互毆事實，誣告告訴人乙○○致其右手指
      受傷之犯行。
  ５、另有證人即警員周昭宏證稱被告持卷附診斷證明書向其告
      訴告訴人乙○○傷害之事實，而有關被告告訴乙○○傷害
      之案件，業經臺灣花蓮地方法院檢察署檢察官以96年度偵
      字第2751號不起訴處分書對乙○○為不起訴處分確定，乙
      ○○告訴被告傷害及侵入住宅案件，則經臺灣花蓮地方法
      院以96年度花簡字第996號判處被告侵入住宅部分，處拘
      役30日，傷害部分處拘役50日確定在案，均有上揭案卷影
      本及判決、不起訴處分書各1份在卷可稽。足以證明被告
      有如事實欄所載犯行。
  ６、再參以被告供稱於上揭時、地向員警報案乙○○與其互毆
      、扭打，致其受有傷害之情事，並向員警對乙○○提出傷
      害告訴之事實。再綜上所述，足以證明被告當日確僅因毆
      打告訴人乙○○時受有右手指撕裂傷之傷害，告訴人乙○
      ○並未與其互毆，致其受傷，被告事後則虛構乙○○與其
      互毆，致其受有右手指撕裂傷及胸部挫傷疼痛等傷害之事
      實，以達誣告告訴人乙○○之目的。其犯罪事證明確，犯
      行洵堪認定，應予論罪科刑。
（二）被告辯解及本院不採之理由：
  １、被告甲○○矢口否認上開之犯行，辯稱：係因告訴人乙○
      ○要求伊退出車庫，伊用手勒住乙○○脖子，乙○○有用
      手肘頂伊胸部，伊才用手打他的頭部及臉部，門諾醫院診
      斷證明書之所以未記載伊胸口疼痛，係因醫生未詢問，並
      無誣告犯行云云。
  ２、經查：
    (1)當日告訴人乙○○僅與被告發生口角爭執，並未與被告互
      毆，且當日僅被告出拳毆打告訴人乙○○臉部後，雙方即
      未有肢體接觸，故被告指稱與告訴人乙○○互毆，致受傷
      等情為不實，此有下列證據為證：
      證人即被害人乙○○於警詢、檢察官偵查時指稱：被告
        是我鄰居，他在我家隔壁開民宿，因當日上午9時15分
        許，我打電話告知被告，屋內有不明聲音影響我的生活
        ，於我講完電話後，被告就到我住處車庫找我爭執房子
        聲響的問題，我請被告出去，被告不但不退出去，反而
        用手從我的後方將我的脖子勒住，要把我往外拖，我就
        往後退一步，順勢蹲下即掙脫，我並沒有還手，也沒有
        推被告，而且於我掙脫後，與被告面對面，被告看我掙
        脫以後，就用右手攻擊我的左眼，當時我有戴眼鏡，鏡
        片破裂劃到我的左眼瞼上，造成左眼瞼上方流出大量的
        血，致我左虹膜睫狀體發炎，被告見狀後就沒有再攻擊
        我，而我就立即告知我太太康秀璠通知警方處理，於被
        告打我時，我太太康秀璠及被告之女友陳渝欣均有在場
        ，被告的手指會受傷應該是他揮拳打到我的眼鏡刮傷等
        語。
      證人康秀璠於警詢時亦證稱：96年5月20日上午，我先
        生乙○○要出門時，剛好碰到被告來我們住宅停車處與
        我們爭論有關當日早上我們致電給他反應住家有噪音乙
        事，乙○○就跟被告說這些噪音你們要負責，被告聽到
        後就上前用身體壓迫乙○○的身體，乙○○不想理被告
        ，被告就從乙○○後方用右手扣住乙○○的脖子，乙○
        ○就被往後拉有點倒地，乙○○於轉身脫困後，被告仍
        不放過乙○○，又用右拳頭攻擊乙○○的左眼，造成乙
        ○○左眼受傷，被告打乙○○一拳後就沒再攻擊乙○○
        了，乙○○遭被告毆打時臉上有戴著眼鏡，而乙○○的
        眼鏡分兩邊飛出去，我沒有看到乙○○有反擊動作等語
        明確。
      再參以當時亦在場之被告女友即證人陳渝欣於原審審理
        時亦證稱：我看到被告與乙○○兩人在爭執，先是口語
        爭執，係因為乙○○希望被告退出他們車庫，後來被告
        就先動手，被告勒住乙○○脖子，所以乙○○要掙脫有
        用手肘去頂被告，被告手上的傷則係因為被乙○○之眼
        鏡割傷等語明確。
      則依上開在場之人之供述，上開糾紛起於被告進入告訴
        人車庫與告訴人乙○○發生口角爭執，於受退去要求時
        ，進而動手自後勒住告訴人乙○○之脖子，告訴人乙○
        ○掙脫後正面對被告，被告即以右手出拳毆打告訴人乙
        ○○之臉部，並揮中告訴人乙○○之左眼及所戴之眼鏡
        ，被告僅出1拳後，見告訴人乙○○受傷，且其右手指
        亦受傷流血，隨即停止攻擊，告訴人未有任何反擊之動
        作，被告即經證人陳渝欣帶離現場，告訴人則報警處理
        等情堪以認定，則告訴人乙○○於當時並未有毆打被告
        之舉動，故被告指稱與告訴人乙○○當時為互毆等語顯
        然不實。且被告右手指所受之傷害亦係其動手毆打告訴
        人時，遭告訴人配戴之眼鏡割傷所致，並非告訴人毆打
        被告所造成亦甚為明確。故被告辯稱告訴人用手肘頂住
        其胸部並致其受傷等語，顯然不實。依上開證人乙○○
        等3人所述，當日係被告毆打告訴人乙○○，乙○○完
        全未予反擊，足認乙○○並未與被告有互毆或扭打之情
        事，亦無攻擊或傷害被告之舉動至為明確。被告顯然就
        該事實故意虛構，欲入人於罪。
    (2)被告中指所受之撕裂傷，係伊毆打告訴人乙○○所造成，
      並非乙○○毆打伊所致，此亦據上開證人乙○○、康秀璠
      、陳渝欣證述甚明。且此係其親身經歷之事實，並無誤認
      之可能，則其指稱其右手指係其與告訴人互毆所致，係屬
      不實事項，確有誣告之犯行，其辯解即屬不實。
    (3)按誣告罪，本不限於所告事實全屬虛偽時，始能成立，倘
      所告事實之一部係出於故意虛構，仍不得謂非誣告。且若
      以自己親歷之事實，妄指他人有犯罪行為，向該管公務員
      申告，非因出於誤會或懷疑而係出於故為虛構者，即無解
      於誣告罪之構成（最高法院95年台上字第2406號、第1758
      號判決意旨參照）。被告就其右手指所受傷害係其親身經
      歷之事實，而其手指受傷係其毆打告訴人時所受之傷害，
      並非告訴人毆打伊所造成甚為明確，惟其就該傷害竟誣指
      係告訴人乙○○與其互毆所致，顯為虛構事實，自應成立
      誣告罪，其辯解不堪採信。
    (4)又被告於毆打告訴人乙○○致其自己右手指受傷後，立即
      前往門諾醫院診治並縫合該撕裂傷，且除該傷害外，被告
      身上並未有其他傷，亦有門諾醫院診斷證明書記載甚明。
      其雖辯稱醫生未詢問云云，惟當時被告係以急診方式就診
      ，當會就其所受傷害告知醫護人員，故若確有傷害，被告
      豈可能未告知醫生？而被告當時除右手指之撕裂傷外，並
      未告知門諾醫院之醫療人員其另受有其他傷害，顯然係因
      身體並無其他傷害，故未告知醫生甚明。
    (5)故被告嗣後向員警周昭明報案，並對乙○○提出傷害告訴
      後，因員警告知要告傷害罪最好係提供附有人形圖的診斷
      證明書為證，此業據證人即員警周昭明於檢察官偵查時及
      原審審理時證述綦詳，故被告於同日12時及21時57分許，
      另行2度前往行政院衛生署花蓮醫院（以下稱署立花蓮醫
      院）就診，並請署立花蓮醫院醫生開立診斷證明書證明其
      另受有胸部挫傷疼痛之傷害或左眼結膜出血等傷害，惟其
      後之就醫及診斷證明書，已距其所稱發生糾紛後數小時之
      後，其間並已有至門諾醫院就醫等行為，故其後所提之署
      立花蓮醫院診斷證明書上所載之傷害，實難證明係被告所
      稱發生事故當時所受之傷害。故其要求傳訊該院醫護人員
      證明所受右胸挫傷等記載之原因，即與本件之認定無關，
      而無必要，併予敘明。
    (6)至證人陳渝欣除於原審證稱被告右手所受傷害係其毆打告
      訴人所致外，雖並證述：被告有告訴伊被告有胸痛，是拉
      扯的抓傷云云。然被告係辯稱伊勒住告訴人乙○○脖子時
      ，乙○○有用手肘頂伊胸部，致伊受傷云云，顯與證人陳
      渝欣證稱受傷係拉扯所致之證述不同。況再參以乙○○所
      受之傷害為左眼眶瘀青0.5X0.5公分，有乙○○所提出之
      花蓮署立醫院診斷證明書1份在卷可參，乙○○身上亦除
      所指稱被告出1拳毆打伊所致之傷害外，並無其他傷害，
      則按之常理，若係有互相拉扯之情形，告訴人乙○○豈可
      能僅受有其所稱被毆打之該處傷害？足證證人陳渝欣此部
      分之證詞應與事實不符，不可採信，當以證人乙○○及康
      秀璠之證述可採。
    (7)況再退萬步言之，被告胸部若確係於爭吵當時受有傷害，
      惟此當係告訴人乙○○為排除被告勒住脖子所為正常之反
      抗舉動，並非係以故意傷害犯意所為之傷害行為，其所為
      亦與互毆或傷害之犯行有別，且亦足以證明告訴人當時並
      未與被告有拉扯之行為甚明。至被告於檢察官偵查時雖陳
      稱係乙○○推伊，伊就拉乙○○衣領，乙○○用手往伊臉
      部、胸口揮，伊就用手往乙○○頭部、背部、身體亂揮等
      語，惟告訴人乙○○僅有左眼之傷害，顯與被告上開陳述
      理應造成告訴人多處傷害之事實不符，故被告上開所辯顯
      均與事實不符，不堪採信。
    (8)被告既已明知係其以手勒住乙○○之脖子，要乙○○走出
      乙○○之車庫，乙○○僅為了要掙脫被告，而轉身脫離其
      控制後，再遭被告正面以拳毆擊臉部，且如前所述，乙○
      ○並未出手攻擊或毆打被告，而被告所受之右手傷害亦係
      其自行招致，並非告訴人與其互毆所致，且被告於原審亦
      自陳：其所認知之「互毆」係指互相扭打，對方要主動攻
      擊等語，則被告對互毆之定義，亦無誤認或誤解之虞，益
      足認被告當時係向員警告訴乙○○與其「互毆、扭打」等
      語，即意指乙○○有主動毆打被告至明。綜上所述，可知
      被告明知係其以手勒住乙○○之脖子要乙○○從車庫出來
      ，且乙○○是為了要掙脫被告而轉身脫困，並未主動攻擊
      被告、亦未與被告發生扭打，且其右手指所受傷害係其主
      動毆打告訴人時自行招致，並非與告訴人互毆所造成，至
      為灼然，被告竟向員警謊稱其與乙○○為互毆、扭打，致
      其受有上揭傷害，並對乙○○提出傷害告訴，顯係以虛構
      之情事而向該管公務員誣告乙○○涉有傷害之犯行。綜上
      所述，本案事證已臻明確，被告所辯，無非卸責之詞，不
      足採信，犯行堪以認定。
（三）核被告所為，係犯刑法第169條第1項之誣告罪。原審適用
      上開法條，並審酌被告與被害人為鄰居關係，雙方因噪音
      聲響問題，相處不愉快，未思以理性方式解決問題，動手
      毆打被害人後，又憑空捏造被害人與其互毆、扭打而受傷
      之虛偽事實，故意誣告被害人涉嫌傷害犯罪，造成司法及
      行政資源之浪費，對被害人造成精神困擾與時間之無謂支
      出，危害不可謂不深，並參以被告於犯罪後否認犯行，設
      詞掩飾犯罪，毫無悔改之意，惡性非輕，及其犯罪之動機
      、手段、智識程度、素行等一切情狀，量處有期徒刑6月
      ，以示懲戒，認事用法及量刑，均無不當。被告上訴仍執
      前詞否認犯罪，求予撤銷改判，為無理由，應予駁回。
三、據上論斷，應依刑事訴訟法第368條，判決如主文。
本案經檢察官朱秋菊到庭執行職務。
中    華    民    國    98    年    12    月    28    日
                  刑事庭審判長法  官  何方興
                              法  官  林德盛
                              法  官  王紋瑩
以上正本證明與原本無異。
如不服本判決，應於收受送達後10日內向本院提出上訴書狀，其
未敘述理由者，並得於提起上訴狀後10日內向本院補提理由書（
均須按他造當事人之人數附繕本）「切勿逕送上級法院」。
中    華    民    國    98    年    12    月    28    日
                              書記官  李芸宜
附錄    本判決論罪科刑法條：
刑法第169條第1項：
意圖他人受刑事或懲戒處分，向該管公務員誣告者，處7年以下
有期徒刑。


司法院資訊處製作；財團法人民間司法改革基金會備份。
